【裁判字號】    99,簡上,34
【裁判日期】    990831
【裁判案由】    詐欺
【裁判全文】
臺灣新竹地方法院刑事判決              99年度簡上字第34號
上  訴  人
即  被  告  乙○○
上列上訴人即被告因詐欺案件，不服本院民國98年10月23日98年
度審竹簡字第431 號第一審簡易判決（聲請簡易判決處刑書案號
：臺灣新竹地方法院檢察署98年度偵字第1479號），提起上訴，
本院管轄之第二審合議庭判決如下：
    主  文
上訴駁回。
乙○○緩刑貳年，緩刑期間付保護管束，並應向執行檢察官指定
之公益團體、地方自治團體或社區提供陸拾小時之義務勞務；且
應依如附表所示之支付方式，向甲○○支付如附表所示之金額。
    事  實
一、乙○○明知個人金融機構帳戶係攸關個人信用之專用物品，
    一般人毋庸向他人收購或借貸使用，且國內社會常見之犯罪
    集團，經常利用他人之存款帳戶轉帳，以掩飾其等犯罪之不
    法所得，逃避執法人員之查緝，而提供自己之金融帳戶存摺
    及連同密碼之金融卡予陌生人士使用，更常與財產犯罪密切
    相關，可能被犯罪集團所利用，以遂其等犯罪及掩飾其等犯
    罪所得財物或財產上利益之目的，竟仍容任所提供之帳戶可
    能被犯罪集團用以犯罪結果之發生，而基於幫助他人實施詐
    欺犯罪之不確定故意，於民國97年9 月11日至同年10月7 日
    間之某時，在不詳地點，將其於97年5 月21日向彰化商業銀
    行竹北分行所申辦之帳號0000-00-00000-000 號帳戶之存摺
    、金融卡及密碼等資料交付予某真實姓名年籍不詳之成年男
    子。嗣該真實姓名年籍不詳之成年男子所屬詐騙集團內某成
    員取得上開帳戶資料後，即基於意圖為自己不法所有，於97
    年10月7 日21時許，撥打甲○○之電話，對其詐稱：其在東
    森購物臺購物之付款方式設定有誤，誤設定為分期扣款，需
    至ATM 提款機操作才能修正云云，致甲○○陷於錯誤，先於
    同日21時44分許依指示匯款新台幣（下同）30,000元至吳文
    華（吳文華所涉詐欺犯行，另經臺灣新竹法院檢察署檢察官
    為不起訴處分）所有新竹市○○路郵局帳號0000000-000000
    0 帳戶，復於同日22時28分及翌日（即97年10月8 日）0 時
    19分許分別將現金100,000 元、88,000元匯入乙○○上開彰
    化銀行竹北分行帳戶內。嗣甲○○察覺有異而報警處理，始
    循線查悉上情。
二、案經新竹市警察局第三分局報請臺灣新竹地方法院檢察署檢
    察官偵查聲請簡易判決處刑。
    理    由
壹、程序方面：
    按被告以外之人於審判外之言詞或書面陳述，除法律有規定
    者外，不得作為證據；又被告以外之人於審判外之陳述，雖
    不符合同法第159 條之1 至第159 條之4 之規定，但經當事
    人於審判程序同意作為證據，法院審酌該言詞陳述或書面陳
    述作成時之情況，認為適當者，亦得為證據。當事人、代理
    人或辯護人於法院調查證據時，知有第159 條第1 項不得為
    證據之情形，而未於言詞辯論終結前聲明異議者，視為有前
    項之同意，刑事訴訟法第159 條第1 項及第159 條之5 分別
    定有明文。經查，本判決下列所引用之各該被告以外之人於
    審判外之陳述（包含書面陳述），除公務員職務上製作之紀
    錄文書，並無顯不可信之情況，依刑事訴訟法第159 條之4
    第1 款規定，有證據能力外，其餘亦屬傳聞證據部分，檢察
    官、被告於本院準備程序中均表示沒有意見，且迄於言詞辯
    論終結前亦未聲明異議。本院審酌上開證據資料製作時之情
    況，尚無違法不當及證明力明顯過低之瑕疵，亦認為以之作
    為證據應屬適當，故揆諸前開規定，爰依刑事訴訟法第159
    條之5 規定，認前揭證據資料均有證據能力。
貳、實體方面
一、訊據被告乙○○矢口否認有何幫助詐欺取財犯行，辯稱：伊
    並沒有把上開彰化銀行竹北分行帳戶存摺、提款卡交予他人
    ，該帳戶係伊於97年5 月所申請，原本係作為伊在士林造紙
    業廠上班時薪資轉帳使用，但是後來離職，該帳戶也未再使
    用，將該帳戶之金融卡、存摺及印鑑放在車號P5K-688 號機
    車置物箱內遭竊，伊當時不曉得會被破解密碼，所以沒有報
    案云云。經查：
  (一)彰化銀行竹北分行0000-00-00000-000 號帳戶係被告乙○○
    於97年5 月21日向彰化商業銀行竹北分行所申辦一節，除被
    告乙○○所自承外，並有彰化商業銀行竹北分行97年11月11
    日彰竹北字第0972420 號函所附之開戶資料在卷可稽（見98
    年度偵字第1479號偵查卷第27頁、第28頁）。而被害人甲○
    ○於受詐騙後，先後於97年10月7 日22時28分許、97年10月
    8 日0 時19 分 許各匯入100,000 元、88,000元至被告乙○
    ○所申請之上開帳戶內等情，有被害人甲○○在警詢中指訴
    明確（見偵查卷第17頁至第18頁），並有個人帳戶交易紀錄
    1 份、彰化銀行自動櫃員機交易明細表2 紙、彰化商業銀行
    竹北分行97年11月11日彰竹北字第097242號、98年2 月23日
    彰竹北字第0980414 號等函所附之被告乙○○所有之本件帳
    戶存摺存款- 交易明細查詢資料、交易明細查詢資料暨臺北
    縣政府警察局海山分局埔墘派出所受理詐騙帳戶通報警示簡
    便格式表、內政部警政署反詐騙諮詢專線紀錄表各1 份附卷
    可參（見偵查卷第17頁至第21頁、第29頁、第40頁至第43頁
    ）。是該真實姓名年籍不詳之詐騙集團成員確有以被告乙○
    ○所申設之彰化商業銀行竹北分行帳號0000-00-00000-000
    號帳戶詐欺取財之事實，應堪認定。
  (二)被告乙○○雖以前詞置辯，然查：
    1.被告於警詢時先辯以：前揭彰化銀行竹北分行帳戶之金融
      卡、存摺及印鑑，係放置在機車座墊下置物箱內，於97年
      10月6 日在新竹縣湖口鄉○○路上之仁和便利商店發現遭
      竊云云（見偵查卷第13頁至第16頁）；復於偵訊中又改辯
      以：上開物品是於97年9 月底遺失云云（見偵查卷第106
      頁）；於本院行準備程序時，又改辯以：不知上開帳戶資
      料何時遺失云云（見本院卷第21頁）；至本院審理程序中
      ，先稱辯以：到土地銀行提領現金時，銀行人員告知帳戶
      被凍結，其乃至第一銀行，警察告訴其帳戶被凍結才知道
      云云（見本院卷第141 頁）；後又改辯稱：其不知何時帳
      戶資料失竊，也不知何時發現帳戶資料失竊云云（見本院
      卷第145 頁背面）；嗣經本院提示其警詢筆錄後，又改辯
      稱：其帳戶資料可能是在97年10月6 日在仁和便利商店遭
      竊云云（見本院卷第146 頁）。另被告就遭竊物品之種類
      ，於警詢辯稱：其彰化銀行竹北分行帳戶資料遭竊同時，
      另有身分證影本、戶籍謄本、第一商業銀行的金融卡、存
      摺等遭竊云云（見偵查卷第14頁）；於偵查時則辯稱：除
      彰化銀行竹北帳戶資料遺失外，還有第一銀行岡山分行帳
      戶失竊云云（見偵卷第107 頁）；於本院審理時，先辯稱
      ：土地銀行提款卡與存摺亦一同不見之說詞（見本院卷第
      140 頁背面）；又改辯稱：土地銀行部分只遺失存摺云云
      （見本院卷第141 頁背面）；復辯稱：失竊的有第一銀行
      、彰化銀行存摺、金融卡、身分證影本、就業資料、印章
      等云云（見本院卷第146 頁至146 頁背面）；經本院訊問
      為何前後所述不符時，又改辯稱：還有土地銀行的存摺亦
      遺失（見本院卷第147 頁）。是以，被告每日以機車通勤
      ，則其每日都有機會檢視其置物箱之內容，理應甚易察覺
      其置物箱中物品有所短少，竟對其帳戶資料究係遭竊或遺
      失、何時遭竊或遺失、何時發現遭竊或遺失、失竊或遺失
      物品種類之供述一變再變，所辯自難採信。
    2.本件彰化商業銀行竹北分行帳戶原係供被告乙○○薪資匯
      款之用，該帳戶自97年9 月11日經被告乙○○最後1 次提
      領10,006元（其中6 元為跨行提款手續費）後，迄至本案
      被害人甲○○遭詐騙於97年10月7 日匯款前，餘額僅剩62
      元，被告亦未向銀行辦理掛失等情，除為被告乙○○所自
      承外，並有存摺存款- 交易明細查詢資料、彰化商業銀行
      竹北分行99年5 月3 日彰竹北字第0990913 號函在卷可稽
      （見偵查卷第43頁、第44頁至第49頁背面、本院卷第146
      頁）。則帳戶存摺、金融卡、印鑑等乃高度專屬性及隱密
      性之重要物品，本件帳戶於上揭期間既無使用之必要，且
      帳戶內已無足夠提領之款項，然被告乙○○卻猶將本件帳
      戶之存摺、印鑑及金融卡等資料置於具有高度失竊率之機
      車置物箱內，形同隨身攜帶該等物品，而未將該帳戶之存
      摺、印鑑及金融卡等物品放置家中或其他安全之處妥適保
      管，在發覺存摺、提款卡遭竊或遺失後卻未辦理掛失，顯
      與常情相悖。
    3.另被告乙○○固以本件帳戶之密碼僅伊一人知情，不曉得
      會被破解密碼，故沒有向銀行掛失及向警察單位報案等語
      置辯（見偵查卷第14頁、第106 頁）；惟據被告乙○○所
      供稱，本件彰化商業銀行竹北分行帳戶資料除金融卡外，
      尚有身分證影本、印章，而其彰化商業銀行竹北分行帳戶
      提款卡密碼係出生年、月、日等語（見本院卷第146 頁至
      第147 頁），則被告乙○○在察覺該帳戶提款卡、存摺遭
      竊或遺失，竟未向銀行掛失，實與常情有違。況依社會常
      情，如非帳戶所有人同意、授權而交付甚至告知金融卡密
      碼等情況，一般人實難輕易取得他人之存摺、金融卡，甚
      至難以金融卡隨機輸入號碼而領取款項，蓋以金融卡多位
      數密碼之設計，不法之人任意輸入號碼而與正確之密碼相
      符者，機率微乎其微。又各金融機構之金融卡之密碼僅係
      提供帳戶所有人知悉，金融卡所有人亦通常會另外自行設
      定密碼，他人實無從知悉該密碼為何，苟單純僅係遺失帳
      戶存摺及金融卡，他人難以使用上開帳戶作為財產犯罪之
      工具。是不法詐騙集團如非確定系爭帳戶所有人不會報警
      或掛失止付，應不至於以該帳戶從事於財產犯罪，以避免
      被警追查或徒勞無功，甚至遭帳戶所有人自行提領。而本
      案被害人甲○○受騙後分別於97年10月7 日22時28分、97
      年10月8 日凌晨零時19分許各匯入100,000 元、88,000元
      至被告乙○○上開帳戶後，旋即遭他人以金融卡輸入密碼
      之方式，分次提領一空等異常情事，有上開存摺存款- 交
      易明細查詢資料（見偵查卷第43頁）在卷足憑，顯見本案
      該真實姓名年籍不詳之詐騙集團成員於向被害人甲○○詐
      騙金錢時，確有把握本件帳戶不會遭帳戶所有人掛失止付
      ，而此等確信，在單純帳戶資料遺失而被盜用之情形，實
      無發生可能；況被害人甲○○與被告乙○○素不相識，若
      非被告乙○○將本件帳戶存摺、印鑑、金融卡及密碼交付
      該真實姓名年籍不詳之人使用，則本件帳戶不可能有此異
      常款項進出之情形，更顯可議之處，是被告乙○○所辯該
      帳戶存摺、印鑑、金融卡係失竊或遺失云云，均難以採信
      。從而本件彰化商業銀行竹北分行帳號0000-00-00000-00
      0 號帳戶之存摺、印鑑、金融卡及密碼等資料應係由被告
      乙○○於97年9 月11日至同年10月7 日間之某日，在不詳
      地點，提供予該真實姓名年籍不詳之人之事實應堪認定。
    4.又刑法上之故意，分為直接故意（確定故意）與間接故意
      （不確定故意），「行為人對於構成犯罪之事實，明知並
      有意使其發生者」為直接故意；又「行為人對於構成犯罪
      之事實，預見其發生而其發生並不違背其本意者」為間接
      故意，刑法第13條第1 項、第2 項定有明文。衡諸常情，
      一般於銀行等金融機構開設存款帳戶暨請領存摺及金融卡
      ，係針對個人身分及信用予以資金流通之經濟活動，具有
      強烈專屬性，而金融帳戶為個人理財之工具，且申請開立
      金融帳戶並無任何特殊之限制，一般民眾均得以存入最低
      開戶金額之方式、任意在多數不同之金融機構申辦多數之
      存款帳戶使用，此乃公眾所週知之事實，亦為被告所應知
      ，是依一般人之社會生活經驗，並無買賣他人金融帳戶使
      用之必要，苟見陌生人不以自己名義申請開戶，反而向他
      人購買金融帳戶供己使用，衡情應對於該帳戶之是否合法
      使用乙節當有合理之懷疑。再徵諸本件被告係心智成熟之
      成年人，邇來國內多有詐欺集團犯案，均係借用人頭帳戶
      以作為收受不法所得款項之手段，而社會上利用他人帳戶
      從事詐欺之事，早為傳播媒體廣為報導，依被告個人經驗
      ，應足以預見提供金融帳戶之金融卡、密碼等帳戶資料供
      他人使用，該他人將可能將其所提供之帳戶作為不法收取
      他人款項之用。是被告乙○○於提供彰化銀行竹北分行帳
      戶予該真實姓名年籍不詳之成年男子使用時，應有幫助該
      人利用上開帳戶從事詐欺行為之不確定故意甚明。
    5.另被告聲請調閱被害人甲○○與該真實姓名年籍不詳之成
      年男子間之通聯紀錄，惟查，電話通聯紀錄僅有6 個月之
      保存期限，而本件於98年12月15日繫屬本院，是本院於本
      件審理時，即無可能調查本件犯罪事實之通聯紀錄，縱向
      電信機關調得被害人甲○○手機之通聯紀錄，亦無從查證
      該真實姓名年籍不詳之詐騙集團成員撥打被害人甲○○之
      電話號碼，是此無益之證據，自無調查之必要，附此敘明
      。
    6.綜上所述，本件事證已臻明確，被告乙○○提供前揭彰化
      銀行竹北分行帳戶以幫助詐欺之犯行，堪予認定，自應依
      法予以論罪科刑。
二、按刑法上之幫助犯，係對於犯罪與正犯有共同認識，而以幫
    助意思，對於正犯資以助力，而未參與實施犯罪之行為者而
    言。被告基於幫助詐欺取財之未必故意，而交付帳戶存摺、
    金融卡並告知金融卡密碼之詐欺取財罪構成要件以外之行為
    ，核其所為，係犯刑法第30條第1 項前段、第339 條第1 項
    幫助詐欺取財罪，為幫助犯，依刑法第30條第2 項減輕其刑
    。原審適用刑法第339 條第1 項、第30條第1 項前段、第2
    項、修正後刑法第41條第1 項前段、第2 項，刑法施行法第
    1 條之1 第1 項、第2 項前段，並審酌被告乙○○前無任何
    刑事紀錄，素行尚佳，然以知悉所提供之相關金融帳戶將遭
    人供做詐欺取財之工具，竟任將其所有之相關金融帳戶資料
    交付予不法份子使用，非惟幫助詐騙者遂行詐財目的，同時
    使詐財者得以隱匿其真實身分，降低遭查獲之風險，助長犯
    罪之猖獗，造成被害人甲○○因此受有共計188,000 元之損
    失，破壞社會秩序甚鉅等一切情狀，量處有期徒刑4 月，並
    諭知易科罰金折算標準，另敘明被告乙○○行為後，刑法第
    41條第2 項至第8 項雖業於97年12月30日修正，經總統於98
    年1 月21日公布，並於98年9 月1 日施行。而按行為後法律
    有變更者，適用行為時之法律，但行為後之法律有利於行為
    人者，適用最有利於行為人之法律，刑法第2 條第1 項定有
    明文，係採從舊從輕之原則。而所謂法律有變更，係指足以
    影響行為之可罰性範圍及其法律效果之法律修正而言，易科
    罰金、易服勞役之折算標準及其期限涉及裁量權之行使，屬
    於科刑規範事項，其折算標準於裁判時並應於主文內諭知，
    與一般純屬執行之程序有別，是如新舊法對易科罰金、易服
    勞役之折算標準及期限各有不同時，應依前揭規定，比較適
    用最有利於行為人之法律，有最高法院96年度臺非字第58號
    、第234 號判決可資參照。惟有關易服社會勞動折算標準為
    6 小時折算1 日，期限為最長1 年，修正後刑法第41條第2
    項、第3 項、第5 項已定有明文，其標準係屬固定，並不涉
    及法院裁量權之行使，非屬科刑規範事項變更，自不生新舊
    法比較之問題，故本案無刑法第2 條法律變更規定之適用；
    依修正後刑法第41條第2 項規定：「依前項規定得易科罰金
    而未聲請易科罰金者，得以提供社會勞動6 小時折算1 日，
    易服社會勞動」。而刑法施行法第3 條之2 規定：「刑法第
    41條及第42條之1 之規定，於中華民國98年9 月1 日刑法修
    正施行前已裁判確定之處罰，未執行或執行未完畢者，亦適
    用之」，其立法理由謂：「依刑法第41條規定聲請易服社會
    勞動者，因條文已明定以社會勞動6 小時折算徒刑或拘役1
    日，與易科罰金應於裁判主文諭知折算標準之情形不同，無
    須於裁判主文諭知…至於可否易服社會勞動，與可否易科罰
    金相同，皆屬於執行事項，非裁判量刑事項，故98年9 月1
    日刑法修正施行前已裁判確定之處罰，未執行或執行未完畢
    者，無庸再向法院聲請裁定諭知折算標準」。準此，本件有
    修正後刑法第41條之適用，是被告乙○○若未聲請易科罰金
    ，依法得以提供社會勞動6 小時折算1 日，易服社會勞動，
    惟無須於本判決主文諭知等節，認事用法，核無違誤，核其
    認事用法均無不合，量刑亦屬妥適，應予維持。被告提起上
    訴否認犯行，認原審判決判決有誤，求為無罪判決云云，為
    無理由，應予駁回。
三、末查，被告前未因故意犯罪受有期徒刑以上刑之宣告，有臺
    灣高等法院被告前案紀錄表在卷足按（參本院卷第132 頁至
    132 頁背面）。其因一時失慮致罹刑章，且被告業於99年3
    月26日與被害人甲○○以100,000 元達成和解，並已於99年
    6 月7 日、7 月5 日、8 月5 日各給付10,000元予被害人甲
    ○○，有存摺影本在卷可查，足認被告經此次偵審程序，已
    知所警惕，並有意彌補被害人部分損失，信無再犯之虞，本
    院認其所受宣告之刑以暫不執行為適當，爰依刑法第74條第
    1 項第1 款之規定，併予宣告緩刑2 年；且為導正被告偏差
    觀念，依刑法第74條第2 項第5 款、第93條第1 項第2 款規
    定，命被告向指定之公益團體、地方自治團體或社區提供60
    小時之義務勞務，併予諭知緩刑期間付保護管束，用以體察
    正當生活價值與服務社會，以啟自新；並依同法第74條第2
    項第3 款之規定，命被告應依如附表所示之支付方式，向甲
    ○○支付如附表所示之金額，此部分依刑法第74條第4 項規
    定得為民事強制執行名義，又依同法第75條之1 第1 項第4
    款規定，受緩刑之宣告而違反上開本院所定負擔情節重大，
    足認原宣告之緩刑難收其預期效果，而有執行刑罰之必要者
    ，得撤銷其宣告，併為說明。
據上論斷，應依刑事訴訟第455 條之1 第1 項、第3 項、第368
條，刑法第74條第1 項第1 款、第2 項第3 款、第5 款、第93條
第1 項第2 款，判決如主文。
本案經檢察官陳宏兆到庭執行職務。
中    華    民    國    99    年    8     月    31    日
                  刑事第四庭  審判長法  官  黃美文
                                    法  官  邱玉汝
                                    法  官  朱美璘
以上正本證明與原本無異。
不得上訴。
中    華    民    國    99    年    8     月    31    日
                                    書記官  楊嘉惠
附錄本案論罪科刑法條：
刑法第339 條
意圖為自己或第三人不法之所有，以詐術使人將本人或第三人之
物交付者，處五年以下有期徒刑、拘役或科或併科一千元以下罰
金。
以前項方法得財產上不法之利益或使第三人得之者，亦同。
前二項之未遂犯罰之。
刑法第30條
幫助他人實行犯罪行為者，為幫助犯。雖他人不知幫助之情者，
亦同。
幫助犯之處罰，得按正犯之刑減輕之。
附表：
┌────┬─────────┬────────────────┐
│被 害 人│應 支 付 之 金 額 │支     付     方     式         │
│        │（新  臺  幣）    │                                │
├────┼─────────┼────────────────┤
│甲○○  │100,000元         │自民國99年6 月5 日起至100年3 月5│
│        │                  │日止，共十期，按月於每月5 日前給│
│        │                  │付甲○○新臺幣10,000元，至給付完│
│        │                  │畢為止，如有一期未履行，視為全部│
│        │                  │到期。                          │
└────┴─────────┴────────────────┘

司法院資訊處製作；財團法人民間司法改革基金會備份。
